---
title: "Regresi Linier Berganda"
author: "Team 2"
date: "`r Sys.Date()`"
output:
  html_document:
    toc: true
    toc_float: true
    theme: flatly
    highlight: tango
    df_print: default
    css: style.css
---

```{r setup, include=FALSE}
knitr::opts_chunk$set(echo = TRUE, warning = FALSE, message = FALSE)
library(ggplot2)
library(GGally)
library(car)
library(effects)
```

# Pendahuluan
## R package

Regresi linier berganda multivariate dengan metode Ordinary Least Square (OLS) adalah teknik statistik yang digunakan untuk memodelkan hubungan linear antara satu variabel dependen dengan dua atau lebih variabel independen (bebas).
  Tujuannya untuk mengestimasi parameter model regresi yang meminimalkan jumlah kuadrat dari selisih antara nilai observasi dan nilai prediksi (error).


## Persamaan Model

Model regresi linier berganda dapat ditulis sebagai:
  
$$Y = \beta_0 + \beta_1X_1 + \beta_2X_2 + \cdots + \beta_pX_p + \epsilon$$

Dimana:

* \( Y \): Variabel dependen
* \( X_1, X_2, \ldots, X_p \): Variabel independen
* \( \beta_0 \): Intercept
* \( \beta_1, \beta_2, \ldots, \beta_p \): Koefisien regresi
* \( \epsilon \): Error term

# Representasi Matriks

Dalam bentuk matriks:
  
$$\mathbf{Y} = \mathbf{X}\boldsymbol{\beta} + \boldsymbol{\epsilon}$$

Estimasi koefisien menggunakan ordinary least squares (OLS):
  
$$\hat{\boldsymbol{\beta}} = (\mathbf{X}^T\mathbf{X})^{-1}\mathbf{X}^T\mathbf{Y}$$

# Asumsi Model Regresi Linier Berganda OLS
Asumsi yang harus dipenuhi agar estimasi OLS valid dan efisien:

* Model regresi linier dalam parameter (liniearitas).
* Nilai rata-rata error adalah nol \( E(\epsilon) = 0\).
* Variansi error konstan (homoskedastisitas).
* Tidak ada autokorelasi error.
* Tidak terjadi multikolinearitas antara variabel bebas.
* Error berdistribusi normal.

# Implementasi Regresi Berganda di R
### Studi Kasus 1
Seorang peneliti pertanian di Kabupaten Pesisir Selatan ingin memahami bagaimana jumlah pupuk yang digunakan dan luas lahan tanam dapat mempengaruhi hasil panen padi petani di wilayah tersebut.

sumber: BPS

```{r matrix_representation}
# Contoh data
library(MyOLS)  # Package buatan sendiri

hasil.panen <- read.csv2("D:/Kuliah/SEMESTER 3/ART/data panen pesisir selatan.csv", sep = ";")
hasil.panen

hasil.panen <- na.omit(hasil.panen)
 
 # Konversi tipe kolom yang seharusnya numerik
 hasil.panen$Pupuk <- as.numeric(hasil.panen$Pupuk)
 hasil.panen$Luas_tanam <- as.numeric(hasil.panen$Luas_tanam)
 hasil.panen$Hasil_panen <- as.numeric(hasil.panen$Hasil_panen)
 
 # Buat X dengan intercept otomatis
 X <- model.matrix(~Pupuk + Luas_tanam, data = hasil.panen)
 Y <- matrix(as.numeric(hasil.panen$Hasil_panen), ncol = 1)
 
 # Jalankan OLS
 model <- MyOLS::ols_fit(X, Y)
 
 # Hasil
 print(model$coefficients)

 # Prediksi
 prediksi_Y <- predict_ols(model, X)
 head(prediksi_Y)
```


## Membuat Model OLS
```{r build_model}
model_lm <- lm(Hasil_panen ~ Pupuk + Luas_tanam, data = hasil.panen)
summary(model_lm)
```
## Interpretasi Output
### Model Linier hasil panen
$$Y = 2071.648 + 3.0421Pupuk + 3.7057Luastanam$$
artinya: jika jumlah pupuk dan luas tanam sama dengan 0, maka hasil panen diprediksi sebesar 2071.648 kg.

$$R^2=0.9715$$ 
sekitar 97.15% variasi hasil panen bisa dijelaskan oleh jumlah pupuk dan luas tanam sisanya 2.85% dijelaskan oleh faktor-faktor lain yang belum dimasukkan kedalam model.

# Diagnostik Model
## Mengecek Asumsi OLS

```{r diagnostics}
par(mfrow = c(2, 2))
plot(model_lm)
```
Berdasarkan dari grafik model regresi linear diatas, secara keseluruhan dapat disimpulkan bahwa model sudah cukup baik dan sebagian besar asumsi klasik regresi terpenuhi.

## Uji Multikolinearitas

```{r multicollinearity}
vif(model_lm) # Variance Inflation Factor
```

Nilai VIF  5-10 menunjukkan masalah multikolinearitas.

# Visualisasi
## Plot Efek Marginal

```{r marginal_effects}
plot(allEffects(model_lm))
```

* Pupuk
  semakin banyak pupuk, semakin tinggi hasil panen.

* Luas tanam
  pada grafik  luas tanam *effect plot* dapat diketahui bahwa luas tanam yang lebih besar berhubungan dengan hasil panen yang lebih tinggi.


# Kesimpulan
1. Regresi linier berganda memungkinkan kita memodelkan hubungan antara beberapa variabel prediktor dengan satu variabel respon
2. Diagnostik model penting untuk memverifikasi asumsi
3. R menyediakan berbagai alat untuk analisis dan visualisasi regresi
4. Representasi matriks membantu memahami mekanisme di balik perhitungan regresi
